# 关于基金公司是否并表、负债与权益的划分和永续中票的比较？

提问人：fangdaojun 时间：2015-06-13 11:12:17
各位网友及陈版，目前在实务中，通过私募等基金公司（有限合伙企业）来实现融资或进行股权投资已经越来越多，因为有限合伙企业的特殊性和一些特殊交易架构的设计，给会计处理带来一些挑战，如是否需要合并基金公司，如合并外部的基金投资是作为权益还是负债等，但是，基金公司的规模一般都较大（几十亿），是否并表和是作为权益还负债会对会计报表产生非常重大的影响。特别是在永续中票出现之后，更加给基金公司会计处理带来了变数：（ 1 ）永续中票本质上还是一个债（个人认为），但是通过协议条款的设计（避免了债的主要特性“强制还本付息”），但是，实务中大家肯定还是要按时还本付息的（因为如国企每年肯定会给股东分红这就触发了的强制付息的条款； 5 年之后肯定不会接受利率上升300BP条款，因此利率太高，肯定会赎回），因此，这些条款的设计是否也可以理解为“保护性权利”，而不是“实质性权利”？但是，永续中票在实务中就是列报在权益里，并没有列报在负债里，这是不是给实务中基金等交易架构的设计留下了一个口子呢？；（ 2 ）如果基金公司并表，协议条款比照永续中票的条款设计，基金公司投资的资金是否在合并报表中可以列报为“少数股东权益”？因为基金的资金规模比较大，可以降低合并报表的资产负债率。目前，很多企业控制资产负债率上升都是一个重要的考核指标。如这样处理，是否有一定的会计处理风险？（ 3 ）有限合伙企业的协议的内容，通过条款的设计完全可以看不出单方具有控制权，但是对于诸于“基金公司股东具有一票否决权”等条款可能会被认为是保护性权利，不是实质性权利？从而依然可能要并表，想请问下这些条款的设计和永续中票的条款在本源精神上的区别到底在哪里？我个人认为两者具有很大的相似性。欢迎大家讨论，谢谢！

回答人：chenyiwei
永续债和优先股是否作为权益，和是否应合并为融资而设立而结构化主体，是两个互相独立的问题，不建议混为一谈。 1 、对于“强制分红条款”问题，我此前已经回复过：对国资委直接履行出资人职责的国有集团公司直接作为发行人的情形，可能因为国资委和财政部门对强制性上缴国有资本收益的规定而导致该永续债或优先股不能确认为权益。此时应注意在条款设计中将“按规定上缴国有资本收益”排除在“向股东分红”之外。如果是以上市公司作为发行人，则因为上市公司的分红必须经过股东大会作出决议，所以没有这个问题。 对于永续债和优先股是作为权益还是负债的讨论，并不考虑所谓的“保护性权利”或“实质性权利”问题，完全依据合同条款的文意作出判断。
2 、如果将基金等为融资而设立的结构化主体纳入合并范围，一般情况下此类基金是有存续期限的，这一点与公司可能永久存续不同，对于有明确存续期限的融资，到时需要归还，即存在交付金融资产的合同义务，因此外部融资即使在基金的自身报表中可以按照《企业会计准则第 37 号——金融工具列报（ 2014 年修订）》第三章的规定，作为“特殊金融工具”作为权益，但在对该基金实施控制的母公司的合并报表层面仍应作为负债。基金从外部获得的融资在合并报表层面列报为权益的可能性很小。
3 、如果通过利益分享安排，事实上保证了外部投资者的投资本金安全和取得固定收益或保底收益，不享有和承担经营和财务风险的，则此时的基金外部投资人一票否决权可以认为是保护性权利，不影响对于是否控制该基金的判断。

提问人：fangdaojun 时间：2015-06-14 18:25:52
陈版，谢谢回复，还有几个问题请教一下：（ 1 ）根据《中央企业国有资本收益收取管理暂行办法》，“按规定上缴国有资本收益”应只适用中央一级企业，类似于国电电力等中央一级企业的二级子公司（不一定是国有股东全资持有，有外部的战略投资者等），是否也不适用？（ 2 ）国电电力 2014 年对 2013 年向中期票据分红 6600 万元，国电电力的永续中票发行条款是否已经扣除了您说的类似“按规定上缴国有资本收益”的条款？（ 3 ）实务中，做为一级央企的二级非全资子公司，在向央企国有股东分红时，根据同股同权的原则，也会同时给其他小股东同时分红，这样的情况是否会影响到永续中票的权益认定？（ 4 ）为什么在永续债和优先股是作为权益还是负债的讨论时，并不考虑所谓的“保护性权利”或“实质性权利”问题，完全依据合同条款的文意作出判断？这是否与实质重于形式的原则相背离？（ 5 ）基金公司是一般有存续期限的，但是到期后是可以延续的（是否也可以认同是长期存续），就如同永续中票在发行人赎回之前是长期延续的（永续中票也是有期限的），是否不能简单的用存续时间来判断金融工具是权益或负债？（ 6 ）在基金公司是否并表时，您又说一票否决权是保护性权利，不影响对是否控制基金的判断，这时候为什么又要考虑“保护性权利？不能仅仅依据协议条款的原文来判断？

回答人：chenyiwei
1 、央企的子公司，尤其是投资主体多元的子公司，利润分配应由股东大会作出决议，不受该《暂行办法》直接规范，所以其分红仍属于发行人可自主决定的事项。所以国电电力之类上市公司作为发行主体时，不考虑此事项。 2 、永续债和优先股是否作为权益的讨论，其依据是《企业会计准则第 37 号——金融工具列报》，而是否控制某个主体的讨论所依据的是《企业会计准则第 33 号——合并财务报表》。金融工具是合同，所以涉及金融工具的事项应当完全依合同条款为基础，不考虑所谓“实质性权利”或“保护性权利”的区分。这两类权利的区分只用于判断是否存在控制、共同控制或重大影响。

提问人：fangdaojun 时间：2015-06-14 22:18:55
陈版，您说金融工具的会计处理完全依据合同条款为基础，请问实质重于形式的的原则会在这里使用吗？到底是法律形式重要还是经济实质重要？我认为永续中票认定为权益还是有点违反实质重于形式的感觉。

回答人：chenyiwei
现在会计准则体系内部远未做到逻辑一致性。从投资性主体的合并报表豁免和公允价值计量选择权，就可以看出合并报表和金融工具两个准则所依据的逻辑体系差异较大，但这或许可以依据信息使用者需求的差异来解释。